臺灣士林地方法院刑事判決　　　　　　　 95年度訴字第866號
公　訴　人　臺灣士林地方法院檢察署檢察官
被　　　告　己○○
被　　　告　乙○○
上二人共同　朱子慶律師
選任辯護人　黃金洙律師
被　　　告　庚○○（原名黃瑞雪）
被　　　告　戊○○
上二人共同　丁中原律師
選任辯護人　蔡吉記律師
上列被告因妨害自由案件，經檢察官提起公訴（94年度偵字第11
234 號），本院判決如下：
    主  文
己○○、乙○○共同犯強制罪，己○○處有期徒刑伍月，如易科
罰金以銀元參佰元即新臺幣玖佰元折算壹日；乙○○累犯，處有
期徒刑陸月，如易科罰金以銀元參佰元即新臺幣玖佰元折算壹日
。
庚○○、戊○○均無罪。
    事  實
一乙○○因毒品危害防制條例案件，於民國89年9 月4 日經臺灣
  南投地方法院89年度投刑簡字第321 號判處有期徒刑6 月確定
  ，於90年7 月16日易科罰金執行完畢。
二緣庚○○（原名黃瑞雪，以下仍稱庚○○）為臺北市○○區○○路210 號9 樓韓代國際股份有限公司（下稱韓代公司）、典
  巨科技股份有限公司（下稱典巨公司，登記地址同韓代公司）
  之負責人，為邀請辛○○擔任前揭2 家公司之總經理，乃同意
  於辛○○未以現金出資之方式，移轉登記韓代公司200,000 股
  、典巨公司200,000 股之股份予辛○○。2 人原係男女朋友，
  嗣因感情生變，庚○○遂請其先夫張宗顯之兄張宗樑及張宗顯
  之姐夫陳政煌出面，向辛○○提出以新臺幣（下同）12,000,0
  00元及典巨公司經營權（韓國ＤＶＳ代理權）為條件，要求與
  辛○○公私兩斷，然經辛○○拒絕，庚○○之兄己○○得悉此
  情，竟與乙○○（綽號「小高」）及真實姓名不詳之成年男子
  「李先生」和乙○○友人1 名，基於脅迫使辛○○行無義務之
  事之犯意聯絡，於民國94年5 月31日上午10時30分許，庚○○
  在前揭公司所召開之臨時股東會上，宣布解除辛○○之職務，
  表示其餘事情授權己○○及「李先生」處理後，由不知情戊○○陪同離開公司。庚○○先至地下室停車場之車上等候，戊○○則因接獲管理員通知得悉己○○友人來訪，遂至一樓大廳帶
  領乙○○及其所帶領之4 名姓名、年籍均不詳之成年男子（其
  中1 人身穿黑衣、黑褲，髮型中禿並斜背背包，1 人亦著黑衣
  黑褲、1 人穿白色T 恤、暗深色褲子、1 人穿有領之橫條紋上
  衣、暗深色褲子）進入前揭公司後，辛○○正於座位上收拾私
  人物品，己○○即向辛○○稱要好好談一下，並與乙○○及乙○○之友人簇擁辛○○前往會議室，經過一段時間之商談，己○○及「李先生」通知不知情之公司會計丁○○，向會計師取
  得韓代公司、典巨公司離職書、承諾書、股權讓渡書、保密協
  議書等文件要辛○○簽署，辛○○表示所有文件須和律師討論
  後再決定，乙○○即以兇狠之態度向辛○○恫稱：「自己又不
  是不識字，看看簽一簽就好了，不要敬酒不吃吃罰酒，況且今
  天你不簽，不要想離開這個地方。」等語，另1 名陪同進入會
  議室之乙○○成年友人則將手伸入斜背背包內作勢欲取出武器
  ，然因辛○○仍堅持與庚○○當面談清楚，雙方僵持不下，直
  至下午2 時50分許，辛○○問乙○○、「李先生」是否不簽就
  走不出這門，「李先生」以強硬之語氣表示「今天一定要解決
  此事」，辛○○受此脅迫，遂依乙○○等人之指示簽署離職書
  、承諾書、保密協議書及股權讓渡書等文件，表示無條件歸還
  所有股份，己○○於取得前揭文件後，復因公司會計丁○○表
  示根據稅法規定申報股份之轉讓僅能以買賣或贈與為由，又要
  求辛○○簽署股權贈與證明書，將辛○○所持有之韓代公司股
  票300,000 股，每股面額10元，以每股2 元之價值，贈與庚○○，將典巨公司股票200,000 股，每股面額10元，以每股12元
  之價值贈與庚○○，辛○○迫於無奈，復於股權讓與證明書上
  出讓人欄簽名，而行此無義務之事。乙○○於辛○○簽妥文件
  後，強將1 紙庚○○所簽發，發票日為94年6 月6 日，付款人
  為第一商業銀行光復分行，面額1,000,000 元之支票塞入辛○○口袋，要辛○○收下，辛○○始離開會議室並收拾私人物品
  後離去。
三案經辛○○訴由臺北市政府警察局內湖分局報告臺灣士林地方
  法院檢察署檢察官偵查起訴。
    理  由
甲、證據能力方面
    按刑事訴訟法第159 條第1 項規定：「被告以外之人於審判
    外之言詞或書面陳述，除法律有規定者外，不得作為證據」
    ；其立法本旨係以證人於審判外之言詞或書面陳述，屬於傳
    聞證據，此項證據，當事人無從直接對於原供述者加以詰問
    ，以擔保其真實性，法院亦無從直接接觸證人而審酌其證言
    之憑信性，違背直接審理及言詞審理之原則，除具有必要性
    及信用性情況之除外者外，原則上不認其有容許性，自不具
    證據能力；至所謂具有必要性及信用性情況者，例如刑事訴
    訟法第159 條之1 、之2 、之3 、之4 、之5 情形，仍例外
    認其有證據能力，然此乃係指法院未於審判期日傳喚相關證
    人到庭，案件僅能依靠該等證人於審判外之陳述以為判斷之
    情形，始需就該等審判外供述證據嚴格依照刑事訴訟法第15
    9 條之1 至之5 所定要件一一檢視各該證人之供述，作為證
    據之資格。倘法院已經依據當事人聲請傳喚證人到庭接受檢
    辯雙方之交互詰問，則法院既已透過直接、言詞審理方式檢
    驗過該證人之前之證詞，當事人之反對詰問權亦已受到保障
    得以完全行使之情況下，該等審判外證據除有其他法定事由
    （例如：非基於國家公權力正當行使所取得或私人非法取得
    等，而有害公共利益，即以一般證據排除法則為判斷），應
    認該審判外供述已得透過審判程式之詰問檢驗，而取得作為
    證據之資格，亦即其審判外供述與審判中供述相符部分，顯
    然已經構成具備可信之特別情狀，當然有證據資格（實務上
    之作用常為引用該等陳述與審判中陳述相符，強化該證人供
    述之可信度），其不符部分，作為檢視審判中所為供述可信
    與否之彈劾證據，當無不許之理，甚者，其不符部分倘係於
    司法警察、檢察事務官調查中之供述，作為認定被告犯罪與
    否或不構成犯罪與否之證據，依照亦僅需依照刑事訴訟法第
    159 條之2 規定，斟酌其審判外供述作成外部環境、製作過
    程、內容、功能等情況認為之前供述較為可信，即可取得證
    據之資格，而作為認定事實之證據資格，最高法院94年度臺
    上字第2507號、95年度臺上字第2515號判決意旨均可資參照
    。經查：本件告訴人辛○○及證人甲○○均經本院於審判期
    日傳喚到庭，行交互詰問程式，直接言詞審理檢視其證詞，
    故其等前於警局詢問及檢察事務官訊問時之供述，當然已取
    得作為證據之資格，相符部分，固有證據能力，至不符部分
    ，本院審酌告訴人辛○○及證人甲○○於警詢及檢察事務官
    詢問時，就其筆錄之製作過程、原因及功能等外部情況，均
    無積極證據足資認定彼等證述非出於任意，自可賦予其證據
    能力，俾其成為法院審判時之適格證據資料。惟「證據能力
    」所強調者，實乃其作為認定被告犯罪證據之資格，此與其
    內容究否足以證明被告犯罪之「證明力」，尚有層次差別，
    不容混為一談。故告訴人辛○○及證人甲○○於警詢及檢察
    事務官前所為之陳述，縱有證據能力，其證明力仍待本院斟
    酌，應予敘明。
乙、實體方面
壹、被告己○○、乙○○部分
  一訊據被告己○○、乙○○均矢口否認有何強制之犯行，被告
    己○○辯稱：當時是對告訴人辛○○動之以情，告訴人也是
    為公司好才簽字，告訴人名下之典巨公司及韓代公司股票係
    被告庚○○所有，告訴人僅係登記名義人，並無恐嚇取財之
    必要，且告訴人曾表示「要人（指庚○○）不要錢」，故告
    訴人返還其名下股票是基於自由意志所為云云，被告乙○○
    辯稱：只有在旁邊聽，並沒有說什麼話云云，並均辯稱：告
    訴人辛○○就伊在會議室商談過程中，有無旁人在伊不願簽
    文件時將手插入隨身攜帶皮包內作勢取出兇器致使伊心生畏
    懼而屈服，前後指訴不一，再股權讓渡書上之金額為空白，
    顯見雙方原是本於誠信協商，故由辛○○自行書寫願意返還
    股份之對價，且辛○○離開會議室後也沒有向甲○○、張宗
    樑提及遭人強迫或限制自由之事，也不可能於目的達成後，
    仍由甲○○與辛○○繼續協談典巨公司事宜云云。
  二然查：上開事實，業據告訴人辛○○於警詢、偵查及本院審
    理中證述明確，稱：進入會議室後，「李先生」坐在伊左手
    邊，然後是己○○，右手邊先是乙○○，過來就是乙○○朋
    友，乙○○就拿出包括辭職書、承諾書、股權贈與證明書、
    股權讓渡書等文件要伊簽字，但伊不肯簽，說要經過律師，
    乙○○便說：「你又不是不識字，不要敬酒不吃吃罰酒，今
    天不簽的話，就不要想離開這個地方」，乙○○朋友則作勢
    伸手進前面的背袋內，好像要拿什麼東西出來，則雙方便僵
    在那裡，後來「李先生」見局面很僵，便叫己○○和其他人
    先出去，僅餘乙○○，隨後由「李先生」和伊主談，乙○○
    則進進出出，到下午2 點多快3 點時，因為對方不讓伊喝水
    、吃飯、上廁所，人很不舒服，伊便問說：「是不是不簽，
    就走不出這個門」，李先生態度很強硬地表示「今天一定要
    解決這件事」，要伊趕快簽一簽。伊只好在預打好的辭職書
    、承諾書和股權讓渡書上簽名。當時因為股權讓渡書上所寫
    每股面額是10元，但伊認為這和承諾書上所寫的不同，所以
    將面額10元劃掉改成０元，大約過20幾分鐘，又拿2 份股權
    贈與證明書進來要伊簽。簽完之後，「李先生」說這樣可以
    請己○○進來了，等到「李先生」和乙○○進來時，「李先
    生」說己○○和戊○○不好意思，並交給伊一張支票，伊不
    肯收，乙○○便將支票塞在伊左邊襯衫口袋，後來伊問「李
    先生」可否離開，「李先生」說可以，才離開會議室去座位
    上收拾東西等語（見偵卷第76頁、第146 頁、本院卷第125
    頁至第127 頁）。並有面額1,000,000 元之支票影本、辭職
    書（內容為「茲因本人私務繁忙，力有未逮，恐將無法善盡
    本公司監察人職務，辭卸監察人一職）、承諾書（內容為「
    立承諾書人：辛○○，茲承諾將黃瑞雪女士前借本人名義登
    記之韓代國際股份有限公司股份二十萬股、典巨科技股份有
    限公司股份三十萬股，全部無償返還予黃瑞雪女士，本人並
    承諾無條件配合辦理股份轉讓過戶登記等程序，恐口無憑，
    特立承諾書為證」、股權贈與證明書2 紙（內容分別為：「
    茲願將本人辛○○所持典巨科技股份有限公司股票參拾萬股
    ，每股面額新臺幣壹拾元、以每股新臺幣貳元之價值，贈與
    予黃瑞雪小姐承受，贈與之價款共計新臺幣陸拾萬元，其所
    有權益，自即日起概歸受贈人承受，贈與人絕無異議，特立
    此書為憑」、「茲願將本人辛○○所持韓代國際股份有限公
    司股票貳拾萬股，每股面額新臺幣壹拾元、以每股新臺幣壹
    拾貳元之價值，贈與予黃瑞雪小姐承受，贈與之價款共計新
    臺幣貳佰陸拾萬元，其所有權益，自即日起概歸受贈人承受
    ，贈與人絕無異議，特立此書為憑」）等件存卷足佐（見偵
    卷第151 頁、第128 頁、第130 頁、第131 頁、第132 頁）
    。
  三被告己○○、乙○○雖辯稱：辛○○自己說要人不要錢，況
    這些股份只是借辛○○之名登記而已，然查：告訴人辛○○
    雖坦承並無出資即取得上開股份之情，證人即韓代公司股東
    黃謹、丙○○於本院審理中也稱：是經庚○○告知成為掛名
    股東，並沒有出資，在公司期間公司並無員工配股或發放技
    術股等語（見本院卷第189 、214 、215 頁）。然查：告訴
    人辛○○於檢察事務官及本院審理中陳稱：伊應該是90年9
    月20日到任，當時因為家人反對，原本準備做3 個月而已，
    但3 個月時間快到時，庚○○希望伊繼續留下來，主動開出
    一些條件，包括給伊股份和要予伊償還債務之2,000,000 元
    ，也沒有說如果離職或感情不再的話要收回，這是被告庚○○要求伊繼續留在公司裡所給予之代價，若要伊返還股票，
    當然會要求代價。至於伊之前不肯接受被告庚○○所提出之
    補償計劃，是因為認為感情不能用錢衡量，在庚○○最困難
    時伊幫忙解決問題，應該要面對面和伊講清楚等語明確（見
    本院卷第131 頁至第133 頁、第139 頁）。且查：被告庚○○於偵查中也自承：當時已經發生關係，想說兩人可以共創
    事業，如果合作愉快的話，將股份給告訴人也沒關係等語（
    見偵卷第148 頁），並於偵查中具狀稱：因90年9 月間家中
    突遭劇故，告訴人辛○○進入韓代及典巨公司幫忙，基於感
    激遂於91年1 月間聘請告訴人辛○○擔任典巨公司業務總經
    理，且將告訴人辛○○之薪資由原任職其他公司之六萬餘元
    ，調整為十三萬二千元，且將韓代及典巨公司等股份掛名過
    戶予告訴人辛○○，復於93年口頭贈送予告訴人辛○○等語
    明確（見偵卷第107 頁）。則依被告庚○○所陳告訴人辛○○就取得上開韓代及典巨公司股份之原因，亦即被告庚○○
    係為感謝告訴人辛○○進入典巨及韓代公司任職，故將上開
    韓代及典巨公司之股份移轉登記予告訴人辛○○，縱告訴人
    辛○○取得上開韓代公司及典巨公司股份之原因，實未出資
    ，惟依現行公司法，股東出資原不排除以勞務出資之方式，
    況被告庚○○更稱：於93年有於口頭上「贈與」予告訴人辛○○等語，是告訴人辛○○取得上開韓代及典巨公司之股份
    ，並非僅係單純出借名義予被告庚○○登記，實際所有權仍
    歸屬於被告庚○○而已，而係已現實取得上開股份之所有權
    。至告訴人辛○○擔任典巨公司業務總經理後，典巨公司是
    否處於虧損狀態、告訴人辛○○有無專業可使被告庚○○贈
    與上開股份乙節，按贈與契約之屬性為無償契約，贈與人原
    無從因此取得相當之對價，核其動機所在多有，無論係被告
    庚○○所稱出於感激或感情之因素、或係如被告己○○於本
    院審理中具狀辯稱：係為提高告訴人辛○○於公司內之地位
    ，均無礙於贈與契約之成立，被告己○○、乙○○以前詞辯
    稱：被告庚○○並無贈與之真意，顯不足採。
  四證人黃謹固於本院審理中證稱：辛○○和庚○○原本是男女
    朋友，但94年間因為庚○○想和辛○○分手，還提過只要辛○○答應分手，願意將韓代公司及典巨公司交給辛○○經營
    ，但辛○○表示不要分手，只要繼續和庚○○作男女朋友等
    語（見本院卷第196 頁）。惟此固不為被告庚○○等人所接
    受，至被告庚○○所提出之解決方案，也不為告訴人辛○○
    肯認之情，亦據證人甲○○於本院審理時證稱：在94年5 月
    31日以前有為被告庚○○和告訴人辛○○做過協調，辛○○
    希望能夠實際經營公司，由庚○○掌管財務，但因為意見不
    一樣，辛○○要求可以盡快召開股東會做出一個結論，並沒
    有提到若此事無法解決，會退一步或做其他處置，也沒有表
    示要離開公司等語明確（見本院卷第233 頁、第235 頁），
    更堪信於94年5 月31日前，被告庚○○和告訴人辛○○均未
    能就彼等關係及告訴人辛○○在典巨、韓代2 公司之職位以
    及所持有之股份，達成協議，尚難據此認定告訴人辛○○有
    拋棄其所持有之典巨和韓代公司股份之意。
  五雖告訴人辛○○關於在會議室內之人有幾人之情，前後供述
    有所不一（於94年12月23日檢察事務官前稱：在會議室中，
    小高說如果伊不簽就走不出這個門，在要脅伊簽字時，好幾
    個人，手伸到前面背的提袋內，好像要拿什麼東西出來等語
    ；95年1 月20日又稱：進會議室只有乙○○跟李先生，其他
    的人都在外面等；95年2 月24日再稱：一開始有己○○、李
    先生、小高，後來李先生叫己○○出去，就剩下李先生、我
    、小高，之後小高就進進出出了，大部分時間是李先生跟伊
    談等語；同日續稱：剛開始在會議室有5 個人，有小高、李
    先生、己○○，還有一個理光頭的男子）。關於何人作勢要
    拿出武器乙節，於偵查中或稱：有好幾個人，或稱：有一名
    理光頭的男子等語；但於本院審理中，經命告訴人辛○○當
    庭指認監視攝影器翻拍照片中所攝得與被告乙○○同行之人
    影像結果，告訴人辛○○則稱是最後一個穿淺色衣服、髮型
    正常之人，此節亦互有矛盾。再告訴人辛○○固堅稱：有一
    名為李先生之人陪同被告庚○○進入會議室召開股東會，嗣
    後也進入會議室負責和伊主談等語，並稱：李先生可能是「
    顏銘毅」或「李再賜」，但此均為被告己○○及乙○○矢口
    否認，再證人甲○○、黃謹、丙○○均證稱：被告庚○○應
    該沒有和李先生一同到場等語在卷（見本院卷第197 頁、第
    219 頁、第222 頁），至於「顏銘毅」或「李再賜」於94年
    5 月31日時也未到韓代公司任職之情，亦據證人陳姿吟、黃
    謹陳述在卷（見本院卷第187 頁、第198 頁）。惟查：
    (一)按證人之記憶常隨時間之流逝，或與日常事務結合難免逐
      漸模糊或產生干擾，且人之記憶亦會因個人對事物之理解
      力、專注力、智識程度或年齡大小而有所差別，陳述事實
      經過時，亦會因當時關注角度不同，而對相同事務描述之
      精細程度有所差異，亦常憑藉外在之環境而受其影響，當
      外在之環境有差異時，證人記憶之程度亦有所不同，是以
      證人於不同庭期先後所陳，容或係受情境因素影響致陳述
      之完整性有別而有所歧異。經查：告訴人辛○○就被告乙○○向其稱：「你又不是不識字，不要敬酒不吃吃罰酒，
      今天不簽的話，就不要想離開這個地方」，乙○○朋友則
      作勢伸手進前面的背袋內，好像要拿什麼東西出來，雙方
      便僵在那裡，後來「李先生」見局面很僵，便教己○○和
      其他人先出去，僅餘乙○○，隨後由「李先生」和伊主談
      ，乙○○則進進出出，到下午2 點多快3 點時，因為對方
      不讓伊喝水、吃飯、上廁所，人很不舒服，伊便問說：「
      是不是不簽，就走不出這個門」，李先生態度很強硬地表
      示「今天一定要解決這件事」，要伊趕快簽一簽，伊始簽
      署離職書等文件之過程，指訴始終如一，於本院審理中，
      也具體指明進入會議室後，與被告己○○、乙○○、「李
      先生」及乙○○友人就座之相對位置，倘非有親身經歷，
      殊難想像告訴人辛○○可具體明確陳述上開情節。
    (二)告訴人辛○○雖對進入會議室後之在場人數以及示以武器
      之人之指訴前後不相吻合，惟告訴人辛○○對基本事實之
      陳述既均屬一致，自不能僅憑陳述細節之些微出入，即認
      告訴人辛○○所言均屬虛假。徵之，於94年5 月31日隨同
      被告乙○○至韓代公司之人，據被告乙○○於偵查中所陳
      ，即有3 人（見偵字第11234 號卷第172 頁），再經比對
      監視攝影機器翻拍照片，其中確有一名髮型中禿、身著黑
      衣，且斜背背包之人（見偵字第11234 號卷第175 頁右上
      方照片），核與告訴人辛○○於偵查中所述示以武器之人
      特徵相符，自以告訴人辛○○於偵查中所述為可採。再審
      酌告訴人辛○○如欲設詞誣陷被告己○○及乙○○，儘可
      將所有實施行為諉由被告己○○及乙○○負擔，亦無庸虛
      構「李先生」此一角色。故告訴人辛○○上開前後不符之
      陳述，並不足以動搖告訴人辛○○證述之信憑性。
  六證人即韓代公司會計丁○○於本院審理中證稱：當日文件是
    伊打電話去問會計師事務所辛○○離職需要哪些文件，事務
    所員工始傳真文件給伊，一開始係傳真讓渡書及離職書，至
    於承諾書及股權贈與證明書是第2 次傳真過來，因為辛○○
    將股權讓渡書上寫「本人無條件歸還股份」且將金額劃掉寫
    ０，會計師表示此為贈與，才會有2 份股權贈與證明書等語
    明確（見本院卷第170 頁至第172 頁）。此固核與告訴人辛○○所稱：一進入會議室後乙○○便將離職書、承諾書及讓
    渡書等文件攤在桌上要伊簽名等情略有不符，惟告訴人辛○○有迫於乙○○、己○○等人之壓力而簽署上開文件，應屬
    真實，業如前述，況此部分之瑕疵，與本案認定被告己○○
    、乙○○犯行有關之時間、地點、手段等與構成要件事實攸
    關之點均屬無涉，尚無從為被告己○○、乙○○有利之認定
    。
  七按所謂脅迫，係指以言語或舉動，顯示加害他人之意思，或
    以加害他人之意思通知他人，使其產生畏懼；再者，每個人
    對所遭強暴、脅迫之感受強度不同，則其手段強度與致使不
    能抗拒之結果間衡受被害人主客觀因素影響，而呈現相異情
    況。且危害通知之方法亦無限制，無論明示之言語、文字、
    動作或暗示之危害行為，苟已足使對方理解其意義所在，並
    足以影響其意思之決定與行動自由者均屬之。參以被告己○○供稱：伊是到臺中參加喜宴時認識乙○○，覺得乙○○協
    調性很好，所以找伊幫忙等語（見偵卷第149 頁），並具狀
    稱：是因擔心告訴人會在股東會當日與被告庚○○間有激烈
    言語及身體之爭執與衝突，且告訴人身軀孔武有力，如僅以
    伊一人勢難控制，才會至乙○○住處請求乙○○於股東會當
    日至公司幫忙，如果有肢體衝突時，可以由被告與乙○○各
    自將被告庚○○及告訴人拉開等語（見偵卷第153 頁至第15
    4 頁），被告乙○○也稱：94年5 月下旬，己○○到伊南投
    住處，說擔心開股東會時會有糾紛，要伊去幫忙，伊就和3
    個朋友一起去，到時己○○說就是與告訴人有糾紛，並要告
    訴人進會議室，伊和己○○便跟著辛○○進會議室等語（見
    偵卷第171 頁），足信被告己○○邀約乙○○到場之前，即
    已預先告知被告乙○○其目的在解決與告訴人辛○○間之糾
    紛，並可能發生言語或肢體衝突，欲藉被告乙○○之力排除
    。至被告己○○、乙○○雖未供承將施以不法之手段，然被
    告己○○既為告訴人辛○○多年友人，此為告訴人辛○○陳
    述在卷，雙方復又多次平和協調仍未有結果，何以被告己○○仍須邀約與韓代公司、典巨公司業務素無關連之被告乙○○到場參與告訴人辛○○退股離職之事？堪信告訴人辛○○
    所為上開指訴，確屬信而有徵。而依上開所為認定：告訴人
    辛○○進入會議室後，被告己○○與乙○○、「李先生」及
    乙○○友人隨之滯留在該處，其間並對告訴人嗆聲，使告訴
    人產生畏懼，並簽署上開文件，顯見被告己○○與乙○○、
    「李先生」及乙○○友人係以言語、動作等暗示將危害於告
    訴人辛○○之安全，而足以脅迫使告訴人辛○○行無義務之
    事甚明。
  八綜上，被告己○○、乙○○辯稱伊無強制之犯意及行為云云
    ，委無足取，本案事證已臻明確，被告己○○、乙○○犯行
    堪以認定。
  九被告己○○、乙○○有無不法所有意圖之認定
    按刑法第346 條第1 項之恐嚇取財罪，係以意圖為自己或第
    三人不法所有為構成要件之一，若僅以恐嚇方法使人交付財
    物，而並無不法所有之意圖者，縱令其行為或可觸犯他項罪
    名，要無由成立本條之恐嚇罪，最高法院著有24年上字第36
    66號判例可資參照。經查：告訴人辛○○取得典巨和韓代公
    司股份時，並未出資，係由被告庚○○假買賣為名移轉登記
    予告訴人辛○○乙節，業如前述，又告訴人辛○○於任職期
    間均領有高於原先任職公司可得之薪資，亦有被告庚○○所
    提薪資明細表存卷足佐（見偵卷第119 頁、第120 頁），被
    告庚○○主觀上因認告訴人辛○○在典巨和韓代公司任職已
    有相當對價，且告訴人辛○○原即無償取得上開股份，故告
    訴人辛○○亦應無償返還。雖被告庚○○坦承先前曾欲以給
    付告訴人辛○○12,000,000元之方式解決之情，但此為讓步
    下所為，亦據被告庚○○具狀辯解明確，再於94年5 月31日
    以後，證人甲○○協調被告庚○○移轉典巨公司經營權及股
    份之事宜，此據證人甲○○證述在卷（見本院卷第228 頁）
    ，更足認被告庚○○在94年5 月31日以後並未因告訴人辛○○簽署上開文件而認可自由處分告訴人辛○○所有股份，否
    則證人甲○○應無繼續協調之必要。故本件尚難認被告己○○、乙○○為被告庚○○處理與告訴人辛○○間股份移轉之
    事宜，有何不法所有之意圖，核與刑法第346 條第1 項之構
    成要件有間，本件起訴法條應予變更。
  十論罪科刑
    (一)被告己○○、乙○○行為後，前於94年2 月2 日修正公布
      之刑法，已自95年7 月1 日起施行，另刑法施行法亦於95
      年6 月14日增訂該法第1 條之1 規定，並自95年7 月1 日
      施行。其中修正後刑法第2 條之規定，乃係關於新舊法比
      較適用之準據法，其本身無關行為可罰性要件之變更，故
      於95年7 月1 日刑法修正施行後，如有涉及比較新舊法之
      問題，即應逕依修正後刑法第2 條第1 項規定，為「從舊
      從輕」之比較（最高法院95年度第8 次刑事庭會議決議意
      旨參照）。經查：刑法第304 條第1 項雖未修正，然刑法
      第277 條第1 項所定罰金刑部分之法定刑最低刑度依修正
      前刑法第33條第5 款規定，均為銀元1 元即新臺幣3 元以
      上，而修正後刑法第33條第5 款已將罰金刑調整為新臺幣
      1,000 元以上，以百元計算，是比較修正前後刑度結果，
      修正後之規定對被告己○○、乙○○並非較為有利，自應
      適用修正前刑法第33條第5 款之規定。
    (二)核被告己○○、乙○○所為，係犯刑法第304 條第1 項強
      制罪。被告己○○、乙○○、「李先生」和不詳姓名之乙○○成年友人間，就所犯強制犯行，各有犯意聯絡及行為
      分擔，為共同正犯（按95年7 月1 日修正施行之刑法第28
      條係法院就共犯審認標準見解之明文化，非屬法律之變更
      ，不生新舊法比較適用問題）。被告乙○○有如事實欄所
      示之前科紀錄，此有臺灣高等法院被告前案紀錄表1 份附
      卷可稽，其於有期徒刑執行完畢後5 年內，故意再犯本案
      有期徒刑以上之罪，無論依修正前刑法第47條或修正後刑
      法第47條第1 項，均構成為累犯，修正前後刑法關於累犯
      規定之修正，就被告乙○○而言，並無有利不利之別，並
      無新舊法比較之問題，應依一般法律適用之原則，適用刑
      法第47條第1 項規定，論以累犯，並加重其刑。爰審酌被
      告己○○、乙○○不循合法途徑，侵害辛○○之意思自由
      ，影響法律秩序，且侵害告訴人辛○○財產之價值巨大，
      及被告己○○、乙○○人之犯後態度等一切情狀，分別量
      處如主文所示之刑，並均諭知易科罰金之折算標準。末查
      ：被告己○○、乙○○行為後，刑法第41條第1 項前段已
      修正為：「犯最重本刑為5 年以下有期徒刑以下之刑之罪
      ，而受6 個月以下有期徒刑或拘役之宣告者，得以新臺幣
      1,000 元、2,000 元或3, 000元折算1 日，易科罰金。」
      ，並於94年2 月2 日修正公布，於95年7 月1 日生效施行
      ，核與被告己○○、乙○○行為時刑法第41條第1 項前段
      所規定：「以1 元以上3 元以下折算1 日」，並適用修正
      前罰金罰鍰提高標準條例第2 條前段（現已刪除）：「就
      其原定數額提高為100 倍折算1 日」規定之結果，則本件
      被告己○○、乙○○行為時之易科罰金折算標準，應以銀
      元300 元折算1 日，經折算為新臺幣後，應以新臺幣900
      元折算為1 日。比較新、舊法之結果，以95年7 月1 日修
      正公布施行前之規定，較有利於被告，則應依修正後刑法
      第2條 第1 項前段，適用修正前刑法第41條第1 項前段規
      定，定其折算標準，附此敘明。末按，本件被告己○○、
      乙○○所犯刑法第304 條第1 項之罪，有罰金刑之規定，
      且自24年7 月1 日公布施行後，即未再修正，然按刑法罰
      金刑部分，於被告行為後，刑法施行法增訂第1 條之1 ，
      於95年6 月14日公布，並於同年7 月1 日施行；該條規定
      考其立法理由，係為因應94年2 月2 日修正公布、95年7
      月1 日施行之刑法施行後，依刑法總則第33條第5 款規定
      ，罰金貨幣單位已改為新臺幣，是以分則編各罪所定罰金
      之貨幣單位，自應配合上開規定修正，為使罰金數額趨於
      一致，避免衍生新舊法比較適用問題，以緩和實務適用法
      律之衝擊，於不變動罰金數額之前提下，而為制定（前揭
      條文立法意旨參照），換言之，刑法施行法第1 條之1 係
      在替代罰金罰鍰提高標準條例部分條文，與適用罰金罰鍰
      提高標準條例之結果相同，對於被告而言並不發生有利或
      不利之問題，僅係將貨幣單位由銀元改為新臺幣，並非法
      律變更刑度之條文，當無須就新舊法比較適用（95年12月
      13日臺灣高等法院暨所屬法院95年法律座談會刑事類提案
      第17號法律問題研討結果參照），附此敘明。
  十一不另為無罪諭知部分
    (一)公訴意旨另以：被告己○○、乙○○及該等姓名、年籍不
      詳之成年男子數人至辛○○座位，強制辛○○進入會議室
      內，由己○○及「李先生」拿出預先準備好之韓代公司、
      典巨公司離職書、承諾書、股權讓渡書、保密協議書等文
      件要辛○○簽署，辛○○表示所有文件須和律師討論後再
      決定，乙○○即以兇狠之態度向辛○○恫稱：「自己又不
      是不識字，看看簽一簽就好了，不要敬酒不吃吃罰酒，況
      且今天你不簽，不要想離開這個地方。」等語，致辛○○
      心生畏懼，然因辛○○仍堅持與庚○○當面談清楚，雙方
      僵持不下，辛○○即被限制行動自由於會議室內，因認被
      告己○○、乙○○就此部分亦涉犯刑法第302 條第1 項之
      妨害自由罪等語。
    (二)經查：告訴人辛○○於本院審理中雖證稱：94年5 月31日
      上午10時，伊和甲○○、張宗樑、黃振周、黃謹、丙○○
      等人進入會議室後，大約上午10時許，庚○○由戊○○、
      己○○和一位自稱為李先生的人進入辦公室，庚○○一進
      來便說伊被解職，後面的事和李先生、己○○、戊○○談
      就可以，隨即與戊○○出去，之後己○○說要跟伊談一下
      ，但伊不認為有什麼好談，就回到座位收拾東西，己○○
      就出去，過一會兒帶了7 、8 個人到伊座位上，並說不跟
      他談是不給他面子，就和帶來的人將伊拉起來，當時伊手
      上拿著咖啡，還倒掉弄得一身，己○○和一個不認識的人
      在伊左邊，右邊是乙○○和另一個不認識的人，後面有兩
      個人推，將伊拖進去會議室，途中經過甲○○座位時，伊
      就問甲○○：「大哥，這樣算不算是暴力脅迫？」之後就
      被拉進去會議室。到下午2 、3 點時，伊簽了對方所準備
      的辭職書、承諾書、股權讓渡書和股權讓與證明書後，「
      李先生」交給伊一張支票，伊不肯收，乙○○便將支票塞
      在伊左邊襯衫口袋，伊問「李先生」是否可以離開，「李
      先生」說可以，便離開會議室回座位收東西等語（見本院
      卷第125 頁至第127 頁），並稱：因為那時候感到害怕，
      怎麼可能抵抗（見本院卷第130 頁）等語。然查：
      (1)告訴人辛○○就進入會議室之經過，於偵查中原先指稱
        ：己○○、李先生和乙○○，有2 個人架伊的手，另外
        2 個人在後面推等語（見偵卷第76頁），又稱：將伊帶
        進去會議室的有6 個人，其中1 人是己○○等語（見偵
        卷第172 頁），於本院審理中又稱：己○○帶7 、8 個
        人到伊座位上，和帶來的人將伊從座位上拉起來，當時
        伊手上拿著咖啡，還倒掉弄得一身，己○○和一個不認
        識的人在伊左邊，右邊是乙○○和另一個不認識的人，
        後面有兩個人推等語（見本院卷第124 頁）。是告訴人
        辛○○就其進入會議室之過程中，對其施以妨害自由行
        為者之人數、「李先生」有無在內及手段內容等重要事
        項，前後所為陳述顯然有明顯矛盾。
      (2)況查告訴人辛○○座位至會議室間之走道，僅可容納三
        人併排通行，此據證人甲○○陳述在卷（見本院卷第23
        0 頁），故告訴人辛○○於本院審理中所稱之情節，於
        走道上併行者已達5 人之多，參以證人甲○○係稱：當
        時看到告訴人辛○○經過伊面前時，手端咖啡杯，位置
        超過其頭部，且辛○○身高至少180 公分等語（見本院
        卷第230 頁至第231 頁），並無告訴人辛○○於偵查及
        本院審理中所稱有咖啡潑灑一身之情，況以告訴人辛○○之身形，所在空間又為告訴人辛○○熟悉之場域，鄰
        近復有同事在場，如被告己○○、乙○○所施之強制力
        確實已達剝奪告訴人辛○○意願之程度，殊難想像告訴
        人辛○○尚可舉杯通行。故告訴人辛○○就此部分之指
        訴，顯與事實有違，而有重大瑕疵。
   (三)參以證人甲○○於檢察事務官前僅稱：當天開完股東會沒
     多久後，告訴人辛○○出來說他被開除了，己○○對告訴
     人說：「大哥，我們好好談一談」，告訴人說「沒什麼好
     談的」，己○○說「這樣很不給面子」，之後就有4 、5
     個人進來，圍著告訴人要他進會議室好好談一談，當時告
     訴人有回頭對伊說「大哥，這樣算不算脅迫」之後他們就
     進去會議室，之後12點多要離開時，原本想要進去會議室
     跟告訴人打招呼，但己○○在外面說裡面沒事，所以就走
     了，後來下午4 點半時，有看到告訴人在收拾東西，伊問
     有沒有什麼事？告訴人說「你說呢」，伊看告訴人並無特
     殊感覺等語（見偵卷第76頁、第78頁）；於本院審理中結
     稱：被告己○○對辛○○說我們好好談一下，辛○○說沒
     什麼好談的，後來他們一群人有一個很快的動作往會議室
     走，看到辛○○手舉起來拿著咖啡轉過頭來對伊說：大哥
     這樣算不算脅迫，進去後會議室外面應該沒有人，也沒有
     聽到辛○○與何人有激烈衝突或看到那些人有什麼行為等
     語明確（見本院卷第223 頁、第224 頁、第230 頁）。據
     此，被告己○○、乙○○或與乙○○同行之人究竟有無告
     訴人辛○○所指訴之推、拉行為，除告訴人辛○○片面指
     訴外，並無其他積極證據可資補強，雖證人甲○○陳稱：
     告訴人辛○○有說：大哥這樣算不算脅迫此語，但此僅為
     告訴人辛○○主觀之描述，況證人甲○○亦稱：因為一方
     面動作很快，一方面他們就進去好好談一下，所以沒有想
     到要幫辛○○等語（見本院卷第224 頁），故被告己○○
     、乙○○客觀上有無妨害自由犯行，實不得而明，尚難僅
     憑告訴人辛○○前後容有瑕疵之指訴，遽認被告己○○、
     乙○○有妨害自由之犯行，惟此部分如構成犯罪，檢察官
     認與前揭論罪科刑部分有修正前刑法牽連犯之裁判上一罪
     關係，爰不另為無罪之諭知。
貳、被告庚○○、戊○○部分
一公訴意旨略以：被告庚○○為臺北市○○區○○路210 號9 樓
  韓代國際股份有限公司（下稱韓代公司）、典巨科技股份有限
  公司（下稱典巨公司）之負責人，辛○○係前揭2 家公司之總
  經理，分別擁有韓代公司200,000 股、典巨公司300,000 股之
  股份，2 人原係男女朋友，嗣因感情生變，庚○○遂請其先夫
  張宗顯之兄張宗樑及張宗顯之姐夫陳政煌出面，向辛○○提出
  以新臺幣（下同）1,200 萬元及典巨公司經營權（韓國ＤＶＳ
  代理權）為條件，要求與辛○○公私兩斷，經辛○○拒絕後，
  庚○○心生不滿，為迫使辛○○離開公司，並無條件放棄所持
  有之公司股份，竟與其兄戊○○、其弟己○○共同意圖為自己
  不法所有，由己○○出面商請乙○○（綽號「小高」）找人北
  上幫忙，嗣經商議妥當後，由庚○○於民國94年5 月31日上午
  10 時30 分許，在前揭公司所召開之臨時股東會上，宣布解除
  辛○○之職務，表示其餘事情授權己○○、戊○○及「李先生
  」（年籍姓名不詳）處理後，由戊○○陪同離開公司。庚○○
  先至地下室停車場之車上等候，戊○○則至一樓大廳帶領乙○○及其所帶領之4 名姓名、年籍均不詳之成年男子（其中2 人
  身穿黑衣、黑褲，1 人穿白色T 恤、暗深色褲子、1 人穿有領
  之橫條紋上衣、暗深色褲子）進入前揭公司，由己○○、乙○○及該等姓名、年籍不詳之成年男子數人至辛○○座位，強制
  辛○○進入會議室內，由己○○及「李先生」拿出預先準備好
  之韓代公司、典巨公司離職書、承諾書、股權讓渡書、保密協
  議書等文件要辛○○簽署，辛○○表示所有文件須和律師討論
  後再決定，乙○○即以兇狠之態度向辛○○恫稱：「自己又不
  是不識字，看看簽一簽就好了，不要敬酒不吃吃罰酒，況且今
  天你不簽，不要想離開這個地方。」等語，致辛○○心生畏懼
  ，然因辛○○仍堅持與庚○○當面談清楚，雙方僵持不下，辛○○即被限制行動自由於會議室內，直至下午2 時50分許，辛○○問乙○○、「李先生」是否不簽就走不出這門，「李先生
  」以強硬之語氣表示「今天一定要解決此事」，辛○○迫於無
  奈，遂依乙○○等人之指示簽署離職書、承諾書、保密協議書
  及股權讓渡書等文件，表示無條件歸還所有股份，己○○於取
  得前揭文件後，復因公司會計丁○○表示根據稅法規定申報股
  份之轉讓僅能以買賣或贈與為由，又要求辛○○簽署股權贈與
  證明書，將告訴人所持有之韓代公司股票30萬股，每股面額10
  元，以每股2 元之價值，贈與庚○○，將典巨公司股票20萬股
  ，每股面額10元，以每股12元之價值贈與庚○○，辛○○迫於
  無奈，復於股權讓與證明書上出讓人欄簽名，乙○○於辛○○
  簽妥文件後，強將1 紙庚○○所簽發，發票日為94年6 月6 日
  ，付款人為第一商業銀行光復分行，面額100 萬元之支票塞入
  辛○○口袋，要辛○○收下後，由乙○○等人以推車將辛○○
  置於公司內之個人物品搬至辛○○車上，要辛○○離開公司，
  辛○○始得脫身。因認被告庚○○、戊○○亦涉犯刑法第302
  條妨害自由及同法第346 條第1 項恐嚇取財罪嫌等語。
二按犯罪事實應依證據認定之，無證據不得認定犯罪事實；又不
  能證明被告犯罪者，應諭知無罪之判決，刑事訴訟法第154 條
  第2 項、第301 條第1 項分別定有明文。又事實之認定，應憑
  證據，如未能發現相當證據，或證據不足以證明，自不能以推
  測或擬制之方法，為裁判基礎（最高法院40年臺上字第86號判
  例參照）；且認定犯罪事實所憑之證據，雖不以直接證據為限
  ，間接證據亦包括在內，然而無論直接證據或間接證據，其為
  訴訟上之證明，須於通常一般之人均不致有所懷疑，而得確信
  其為真實之程度者，始得據為有罪之認定，倘其證明尚未達到
  此一程度，而有合理之懷疑存在而無從使事實審法院得有罪之
  確信時，即應由法院為諭知被告無罪之判決（最高法院76年臺
  上字第4986號判例參照）。
三公訴人認被告庚○○、戊○○涉犯共同強制、妨害自由罪嫌，
  無非以：被告庚○○、己○○、戊○○、乙○○之供述、告訴
  人辛○○之指訴、證人甲○○之證述、韓代公司、典巨公司變
  更登記表、股東名簿影本、股利憑單、勘驗筆錄及翻拍照片、
  補償計劃影本、辭職書、承諾書、股權贈與證明書、股權讓渡
  書及面額1,000,000 元之本票和授權書為憑，訊據被告庚○○
  坦承於94年5 月31日臨時股東會上宣布解除告訴人之總經理職
  務，散會時有告知己○○為其協調告訴人離開公司之事，以與
  告訴人公私兩斷，且在之前曾等情，被告戊○○則坦承有引領
  被告乙○○及與乙○○同行之人進入公司，且在載庚○○離開
  後有返回公司等情，然被告庚○○及戊○○均堅詞否認有何妨
  害自由或恐嚇取財之犯行，被告庚○○辯稱：不知道之後發生
  何事等語；被告戊○○辯稱：載庚○○離開後回到公司，並沒
  有進會議室，不知道發生什麼事等語，且均辯稱：告訴人名下
  之典巨公司及韓代公司股票係被告庚○○所有，告訴人僅係登
  記名義人，並無恐嚇取財之必要，且告訴人曾表示「要人（指
  庚○○）不要錢」，故告訴人返還其名下股票是基於自由意志
  所為等語。
四經查：被告庚○○於94年5 月31日股東會結束後隨即由戊○○
  陪同離去之情，為告訴人辛○○所是認，並據證人甲○○、黃
  謹、陳宥進陳述明確，告訴人辛○○也稱：在會議室時之人並
  無被告戊○○，業如前述。至告訴人辛○○雖稱：被告庚○○
  稱其餘事情要授權己○○、戊○○及李先生處理等語，並有被
  告庚○○所書寫之授權書存卷足佐，惟被告乙○○及乙○○友
  人係被告己○○邀集而來，也無證據足資證明被告己○○有於
  事前告知被告庚○○此情，故尚難認被告庚○○已就被告己○○、乙○○之實施方法有所知悉。況證人甲○○也稱：聽到被
  告己○○有向辛○○表示要好好說等語，則告訴人辛○○與被
  告己○○、乙○○等人進入會議室後，被告乙○○於協商不成
  時現場所為之措施，依現存卷證資料，尚無從認定被告庚○○
  、戊○○就此等具體強制行為之實施方式已有犯意聯絡。況告
  訴人辛○○也稱：事實上戊○○在公司就是幫庚○○跑銀行帶
  她進進出出的，也沒有利益衝突（見本院卷第125 頁至第126
  頁）、當天庚○○或戊○○在股東會上並沒有對伊威脅恐嚇等
  語明確（見本院卷第130 頁）。至被告戊○○雖有帶領被告乙○○及其友人進入公司之情，此為被告戊○○所自承（見本院
  卷第316 頁），並有監視攝影器翻拍照片在卷足稽，但此係因
  被告戊○○接獲管理員通知稱有人要找己○○，所以才去帶領
  乙○○等人，被告戊○○對於乙○○當天是否要到公司，以及
  到公司之目的均不知情，亦為被告戊○○陳述明確，被告己○○、戊○○分屬兄弟，則被告戊○○為被告己○○帶領來訪朋
  友，實與常情無違，是難憑此遽認被告戊○○事前就被告己○○、戊○○強制行為之實施，於犯前已有謀議之犯意聯絡。
五綜上所述，依現存卷證資料，僅足認定被告己○○、乙○○等
  人於前揭所示時地在場犯強制罪，然不能證明被告己○○、乙○○所為強制犯行，係受被告庚○○指示所為，或與被告戊○○有何犯意聯絡。此外，復查無其他證據足資證明被告庚○○
  、戊○○有公訴人所指之妨害自由、恐嚇取財罪之犯意聯絡及
  行為分擔，不能證明其此部分犯罪。揆諸前開說明，即應就此
  公訴事實為被告庚○○、戊○○無罪之諭知。
據上論斷，應依刑事訴訟法第299 條第1 項前段、第300 條、第
301 條第1 項前段，刑法第2 條第1 項前段、第304 條第1 項、
第28條、第47條第1 項、修正前刑法第41條第1 項前段，刑法施
行法第1 條之1 ，修正前罰金罰鍰提高標準條例第2 條，現行法
規貨幣折算新臺幣條例第2 條，判決如主文。
本案經檢察官張世和到庭執行職務。
中　　華　　民　　國　　96　　年　　4 　　月　　9 　　日
                  刑事第二庭審判長法  官    謝靜恒
                                  法  官    楊得君
                                  法  官    許碧惠
以上正本證明與原本無異。
如不服本判決，應於判決送達後10日內，向本院提出上訴狀。
                                  書記官    徐仁豐
中　　華　　民　　國　　96　　年　　4 　　月　　9 　　日
附錄
刑法第304條
以強暴、脅迫使人行無義務之事或妨害人行使權利者，處3 年以
下有期徒刑、拘役或3 百元以下罰金。
